臺灣高等法院臺中分院民事判決
                                      110年度上字第94號
上  訴  人  黃廷輝  
訴訟代理人  林松虎律師
被上訴人    侯志成  
訴訟代理人  熊霈淳律師
複代理人    熊治璿律師
上列當事人間請求返還土地等事件，上訴人對於中華民國109年1
2月30日臺灣彰化地方法院102年度彰訴字第6號第一審判決提起
上訴，本院於110年7月21日言詞辯論終結，判決如下：
    主  文
上訴駁回。
第二審訴訟費用由上訴人負擔。
    事實及理由
壹、上訴人主張：伊於民國100年9月21日向臺灣彰化地方法院（
    下稱彰化地院）民事執行處100年度司執字第13502號強制執
    行事件（下稱執行前案）之特別變賣程序中應買取得坐落於
    彰化縣○○鎮○○段000地號土地(重測前為○○段○○小段000之00
    地號，下稱系爭土地)。被上訴人雖經後述不爭執事項四之
    確認通行權判決確定對系爭土地有通行權存在，惟系爭土地
    應依現況通行使用，無鋪設水泥地之必要。被上訴人占用上
    訴人所有系爭土地如原判決附圖一所示編號B（下稱附圖一
    編號B）面積111.02平方公尺擅自鋪設水泥坡道，非屬通行
    權行使之範疇，上訴人自無容忍義務等情，爰依民法第767
    條第1項規定，請求被上訴人應將如附圖一編號B面積111.02
    平方公尺鋪設水泥地面剷除，將土地返還予上訴人等語。
貳、被上訴人則以：被上訴人對系爭土地經後述不爭執事項四之
    確認通行權判決確定有通行權存在，上訴人自應容忍其通行
    ，且不得有任何妨害通行之行為。被上訴人所鋪設之附圖一
    編號B之系爭水泥地，係供人員、車輛進出使用，並未逾越
    行使通行權之必要程度，上訴人訴請拆除為權利濫用等語，
    資為抗辯。
參、原審為上訴人全部敗訴之判決，上訴人全部不服，提起上訴
    ，並上訴聲明：㈠原判決關於駁回上訴人後開第二項之訴部
    分，及該部分假執行之聲請，暨訴訟費用之裁判廢棄。㈡被
    上訴人應將坐落彰化縣○○鎮○○段000地號土地上如原判決附
    圖一所示編號B面積111.02平方公尺水泥地拆除，並將該部
    分土地返還上訴人。㈢上訴人願供擔保，請准為假執行之宣
    告。被上訴人則答辯聲明：上訴人之上訴及假執行之聲請均
    駁回。（見本院卷第75頁、147頁）
肆、兩造經簡化爭點就下列事項不為爭執，並有相關證據在卷可
    參，復經本院調閱彰化地院102年度訴字第757號、本院104
    年度上字第240號、106年度上更㈠字第18號及最高法院108年
    度台上字第616號卷宗，查核屬實，自得採為判斷之基礎。
一、上訴人於100年9月27日在彰化地院之執行前案特別變賣程序
    中，應買坐落彰化縣○○鎮○○段000○000地號二筆土地，並於1
    00年11月11日拍定取得不動產權利移轉證書，於同年11月16
    日辦畢所有權移轉登記。100年12月2日上開二筆土地合併為
    鹿德段000地號土地即系爭土地（土地登記第二類謄本暨地
    籍圖謄本各1份、特別變賣程序拍賣公告(稿)影本1份，見原
    審卷㈠上第7至9頁、第15至17頁；本院卷第107至115頁）。
二、坐落彰化縣○○鎮○○段000地號土地（重測前為○○小段000-00
    地號）屬被上訴人所有。於84年間以訴外人侯佑霖為起造人
    在其上興建四層樓RC造房屋，並由當時系爭000地號土地之
    所有權人陳錦源出具土地使用權同意書提供系爭000地號土
    地（當時地號為000、001地號）作為私設巷道用，以取得建
    築線。上開建物經彰化縣政府核發85年彰工管（使）字第20
    204號使用執照在案（土地登記第二類謄本1份、彰化縣政府
    函1份、彰化縣政府核發85年彰工管（使）字第20204號使用
    執照1份、土地建物查詢資料影本1份、陳錦源出具申請書1
    份，見原審卷㈠上第13頁、第18頁、第42至43頁、第47頁、
    第59頁；原審卷三第155頁；本院卷第117頁）。
三、上訴人取得系爭土地後，曾於101年2月8日對訴外人施俊宏
    、謝益福、欣彰天然氣股份有限公司、施並良提起拆物還地
    訴訟，經彰化地院簡易庭以101年度彰簡字第106號民事判決
    命上開訴外人施俊宏等人應將占用系爭土地上之地基、紅磚
    、瓦斯管線等地上物拆除，並將系爭土地交還上訴人確定在
    案（該案判決書影本1份、勘驗筆錄及土地複丈成果圖各1份
    ，見原審卷㈠上第111至119頁；本院卷第157至161頁）。
四、上訴人與侯志成間之彰化地院102年度訴字第757號請求確認
    通行權等事件，業經本院104年度上字第240號民事判決、最
    高法院106年度台上字第796號民事判決、本院106年度上更㈠
    字第18號民事判決、最高法院108年台上字第616號民事裁定
    ，裁判被上訴人侯志成勝訴並確定在案。
五、附圖一編號B土地上之水泥地為被上訴人侯志成所鋪設（原
    法院現場勘驗筆錄1份、鹿港地政事務所鑑測日期101年8月1
    5日土地複丈成果圖1份，見原審卷㈠上第80至82頁；原審卷
    三第189頁）。
六、本院106年度上更㈠字第18號民事判決主文諭知：「確認上訴
    人侯志成（即本件之被上訴人侯志成）、辜名吟、辜雅鈴、
    侯翠玉、施毓奇、施政諭、施俊宏、王雪霞、施許鳳嬌、施
    蔡彩鳳對被上訴人（即本件上訴人黃廷輝）所有坐落彰化縣
    ○○鎮○○段000地號土地，如彰化縣鹿港地政事務所鑑測日期
    為民國103年6月3日之土地複丈成果圖所示之編號Ｂ部分土地
    ，面積九十四‧一四平方公尺，有通行權存在。被上訴人即
    上訴人黃廷輝應容忍上訴人即被上訴人侯志成、辜名吟、辜
    雅鈴、侯翠玉、施毓奇、施政諭、施俊宏、王雪霞、施許鳳
    嬌、施蔡彩鳳通行如附圖所示之編號Ａ、Ｂ部分土地，且不得
    有任何妨害上訴人即被上訴人侯志成、辜名吟、辜雅鈴、侯
    翠玉、施毓奇、施政諭、施俊宏、王雪霞、施許鳳嬌、施蔡
    彩鳳通行之行為。」。
伍、兩造爭執事項：
一、上訴人依民法第767條第1項請求被上訴人拆除系爭水泥地，
    並將該部分土地返還上訴人，有無理由？
二、上訴人之主張是否有權利濫用情事？
陸、本院就兩造爭執事項之判斷如下：
一、上訴人依民法第767條第1項請求被上訴人拆除系爭水泥地，
    並將該部分土地返還上訴人，為無理由。
  ㈠按民法第767條第1項規定「所有人對於無權占有或侵奪其所
    有物者，得請求返還之。對於妨害其所有權者，得請求除去
    之。有妨害其所有權之虞者，得請求防止之」，第773條規
    定「土地所有權，除法令有限制外，於其行使有利益之範圍
    內，及於土地之上下。如他人之干涉，無礙其所有權之行使
    者，不得排除之」，第788條第1項前段規定「有通行權人於
    必要時，得開設道路」。
  ㈡經查：
  ⒈上訴人主張系爭土地係伊於執行前案應買取得權利移轉證書
    ，於100年11月16日以拍賣為原因登記為所有權人，被上訴
    人在系爭土地上鋪設附圖一編號B之系爭水泥地，占有使用
    編號B範圍之土地之事實，業據其提出前述土地登記謄本、
    地籍圖謄本、執行前案公告為證，並經原審通知兩造到場勘
    驗系爭土地，及囑託鹿港地政所測量製作如附圖一所示複丈
    成果圖在卷，且為被上訴人所不爭執，自堪信為真實。
  ⒉上訴人主張被上訴人鋪設系爭水泥地而占有使用編號B範圍之
    土地，為無正當權源之事實，業為被上訴人所否認，而依被
    上訴人所提出附卷之兩造間前述不爭執事項四之確認通行權
    確定之歷審判決裁定，該確認通行權事件之第一審、第二審
    判決已依民法第789條第1項規定，先後確認被上訴人對原判
    決附圖二編號A、B即系爭土地整筆有通行權存在，上訴人應
    容忍其通行，且不得有任何妨害通行之行為，並經最高法院
    裁定駁回上訴人之上訴而確定，此為兩造所不爭執。按編號
    B範圍之土地，屬前開本院106年度上更㈠字第18號民事判決
    附圖二編號A、B範圍內之土地，被上訴人及訴外人辜名吟、
    辜雅鈴、侯翠玉、施毓奇、施政諭、施俊宏、王雪霞、施許
    鳳嬌、施蔡彩鳳等人對該部分土地有通行權存在，是該部分
    土地係供被上訴人及訴外人辜名吟、辜雅鈴、侯翠玉、施毓
    奇、施政諭、施俊宏、王雪霞、施許鳳嬌、施蔡彩鳳等人通
    行使用，則被上訴人就編號B範圍之土地為合理之通行使用
    即非無正當權源，上訴人主張被上訴人對編號B範圍之土地
    無合法使用之權源，自無可採。
  ⒊又被上訴人對編號B範圍之土地有通行權存在，已如前述，而
    編號B範圍之土地除供被上訴人使用外，亦供訴外人辜名吟
    、辜雅鈴、侯翠玉、施毓奇、施政諭、施俊宏、王雪霞、施
    許鳳嬌、施蔡彩鳳等人作為道路通行之用，是被上訴人就編
    號B範圍之土地所為之合理使用，即無侵害上訴人所有權能
    之情事。系爭編號B範圍之土地於上訴人拍賣取得土地所有
    權之前，法院之拍賣公告即將編號B範圍之土地供作巷道通
    行使用而不予點交之情事記載於拍賣公告（見原審卷㈠第15-
    17頁）之中。且於84年間以訴外人侯佑霖為起造人在其上興
    建四層樓RC造房屋，並由當時系爭000地號土地之所有權人
    陳錦源出具土地使用權同意書（見彰化地院102年訴字757號
    卷一第95頁），提供系爭000地號土地(當時地號為000、001
    地號）作為私設巷道用，以取得建築線等情，復為兩造所不
    爭執（不爭執事項二）。是上訴人就編號B範圍之土地作為
    巷道供人通行一節，知之甚明。復依本院所調得之本院106
    年度上更㈠18號確認通行權卷，上訴人於該確認通行權事件
    之準備書狀㈣記載：「一、依鈞院調閱之台灣彰化地方法院1
    00年度司執字第13502號清償債務執行卷內資料，可證明下
    列事項；…（二）系爭000地號土地依勘估標的物現況照片，
    可見其上設有花圃，並做為車輛停放使用，部分鋪設水泥做
    為通道。」（見本院106年度上更㈠18號卷㈡第302頁），此亦
    有上述卷內影印之執行前案拍賣卷債務人白金鷺陳述意見所
    附與上訴人記載相符之現況照片可證（見本院106年度上更㈠
    18號卷㈡第335頁），更明上訴人於取得系爭土地時已知悉其
    上已有鋪設水泥做為通道。審諸編號B範圍之土地本即作為
    巷道供人通行，而一般通行之道路為利於人車通行，其路面
    如非柏油路面，即為水泥路面，被上訴人於編號B範圍之土
    地舖設水泥路面，符合一般道路之態樣，應屬合理之通行方
    法，上訴人自有容忍之義務。是被上訴人於編號B範圍之土
    地舖設水泥路面屬合理通行方法，並無侵害上訴人之占有，
    亦無侵害上訴人就土地之所有權能，上訴人主張被上訴人於
    編號B範圍之土地舖設水泥路面作為通行使用，屬無權占有
    並有侵害其所有權能，亦無可採。
  ㈢基上，編號B範圍之土地於上訴人取得所有權前即作為巷道供
    人通行使用，被上訴人就編號B範圍之土地有通行權存在，
    且為通行安全之必要，於編號B範圍之土地上鋪設水泥使之
    作為一般道路之態樣使用，符合民法第788條第1項前段規定
    ，上訴人有容忍義務，是被上訴人所為，非無正當權源，上
    訴人主張被上訴人無權占有，尚非可採。上訴人依民法第76
    7條第1項請求被上訴人拆除編號B範圍之土地系爭水泥地，
    並將該部分土地返還上訴人，為無理由。
二、按被上訴人於編號B範圍之土地上鋪設水泥使之作為一般道
    路之態樣使用，為合法之行為，上訴人有容忍義務，則上訴
    人就該部分即無權請求被上訴人拆除編號B範圍之土地系爭
    水泥地，並將該部分土地返還上訴人，上訴人既無權請求被
    上訴人拆除編號B範圍之土地系爭水泥地，並將該部分土地
    返還上訴人，則上訴人訴請之內容是否有權利濫用之情事，
    自無庸再為審酌，併此載明。
三、綜上所述，被上訴人就編號B範圍之土地既非無權占有人，
    則上訴人依民法第767條第1項之物上請求權法律關係，請求
    判決如聲明所示，為無理由，應予駁回，其假執行之聲請，
    失所依附，一併駁回。從而原審為上訴人敗訴之判決，並無
    不合。上訴論旨指摘原判決不當，求予廢棄改判，為無理由
    ，應駁回上訴。
柒、本件事證已明，兩造其餘攻擊防禦方法及所舉證據，核與本
    件判決結果不生影響，爰不再逐一論列，併此敘明。
捌、據上論結，本件上訴為無理由，爰判決如主文。
中　　華　　民　　國　　110 　年　　8　　月　　 11　日
                  民事第三庭  審判長法　官   黃玉清
                                    法　官   許旭聖
                                    法　官   涂秀玲
正本係照原本作成。
如不服本判決，應於收受送達後二十日內向本院提出上訴書狀，
其未表明上訴理由者，應於提出上訴後二十日內向本院補提理由
書狀（均須按他造當事人之人數附繕本）。
上訴時應提出委任律師或具有律師資格之人之委任狀；委任有律
師資格者，另應附具律師資格證書及釋明委任人與受任人有民事
訴訟法第四百六十六條之一第一項但書或第二項所定關係之釋明
文書影本。如委任律師提起上訴者，應一併繳納上訴裁判費。

                                    書記官  康孝慈
　　　　　　　　　　　　　　　　　　
中　　華　　民　　國　　110 　年　　8 　　月　　11　　日